【裁判字號】    98,重上,736
【裁判日期】    990420
【裁判案由】    所有權移轉登記
【裁判全文】
臺灣高等法院民事判決                 98年度重上字第736號
上  訴  人  丁○○
訴訟代理人  丙○○
複  代理人  徐國勇律師
上  一  人
複  代理人  黃育勳律師
被  上訴人  甲○○
訴訟代理人  乙○○
上列當事人間請求所有權移轉登記事件，上訴人對於中華民國
98年10月26日臺灣臺北地方法院98年度審重訴字第903號第一審
判決提起上訴，本院於99年4月6日言詞辯論終結，判決如下：
    主    文
上訴駁回。
第二審訴訟費用由上訴人負擔。
    事    實    及    理    由
一、程序部分：
    按當事人不得提出新攻擊或防禦方法，但對於在第一審已提
    出之攻擊或防禦方法為補充者，或是不許其提出顯失公平者
    ，不在此限，民事訴訟法第447條第1項第3、6款分別定有明
    文。查兩造於民國（下同）97年1月10日經公證簽訂不動產
    買賣契約（下稱：系爭契約），嗣於本院99年3月8日準備程
    序，上訴人主張遭被上訴人提供不實增值稅資訊以締約，顯
    違誠信原則云云（見本院卷第65至66頁），核係補充第一審
    關於給付價金義務之抗辯，依上開規定應予准許，先予說明
    。
二、被上訴人主張：97年1月10日，兩造經公證簽訂系爭契約，
    上訴人出售名下臺北市○○區○○段二小段372地號、面積
    232平方公尺、應有部分12773/23300之土地（下稱系爭土地
    ），價金為新台幣（下同）500萬元，土地增值稅由被上訴
    人負擔。被上訴人已依約繳納增值稅，並付清價金；但上訴
    人僅將應有部分「23300分之1277」辦理所有權移轉登記。
    由於土地登記申請書印文模糊，其餘「11496/23300」應有
    部分未能移轉，經被上訴人通知補正，但上訴人置之不理。
    爰依買賣標的物移轉登記請求權，訴請上訴人移轉土地所有
    權應有部分等語（於原審聲明：上訴人應將系爭土地應有部
    分11496/23300之所有權移轉登記予被上訴人。原審為被上
    訴人全部勝訴判決，上訴人提起上訴）。並答辯聲明：上訴
    駁回。
三、上訴人則以：締約時，被上訴人聲稱土地增值稅逾1500萬元
    ，遂約定買賣價金僅500萬元，並由被上訴人負擔增值稅；
    然土地增值稅實僅300餘萬元，故上訴人係以違反誠信原則
    方式取得利益。再者，簽約後，被上訴人資力不足，遂取回
    支付價金之第1張100萬元支票，尾款100萬元也未付清。上
    訴人依約在土地登記申請書用印，印鑑證明亦屬清晰正確，
    不可能印文模糊；且被上訴人先前僅要求將應有部分23300
    分之1277移轉登記予訴外人廖敏如，其餘部分則拖延過戶，
    其間所產生地價稅應由被上訴人負擔等語，資為抗辯。並上
    訴聲明：(一)原判決廢棄。(二)被上訴人在第一審之訴駁回。
四、兩造不爭執事實：
  (一)97年1月10日，兩造經民間公證人林金鳳公證，遂簽訂系爭
    契約，上訴人出售系爭土地，被上訴人應支付價金500萬元
    及負擔土地增值稅。（見本院卷71至79頁）
  (二)97年3月14日，系爭土地應有部分23300分之1277已移轉予被
    上訴人所指定之廖敏如；其餘應有部分11496/23300仍登記
    於上訴人名下（見原審卷第5、35、36土地登記簿謄本、本
    院卷63頁背面筆錄）。
五、本件爭點為：(一)被上訴人是否以違反誠信原則方式計算增值
    稅，進而簽訂買賣契約？(二)被上訴人已付清500萬元價金？
    (三)是否因印文模糊導致系爭土地無法移轉？茲就兩造論點分
    述如下。
六、關於被上訴人是否以違反誠信原則方式計算增值稅，進而簽
    訂買賣契約方面：
    被上訴人主張系爭土地由於共有等因素而影響經濟價值，經
    兩造合意價金500萬元，並由被上訴人負擔增值稅，並無違
    反誠信等情；縱使上訴人欲撤銷契約，也逾撤銷期限等語。
    上訴人辯稱被上訴人宣稱增值稅逾1500萬元，兩造始約定被
    上訴人僅需支付價金500萬元與增值稅；然增值稅僅為300餘
    萬元，故被上訴人違反誠信原則云云。經查：
  (一)按「土地增值稅之稅率，依下列規定：一、土地漲價總數額
    超過原規定地價或前次移轉時核計土地增值稅之現值數額未
    達百分之一百者，就其漲價總數額徵收增值稅百分之二十。
    二、土地漲價總數額超過原規定地價或前次移轉時核計土地
    增值稅之現值數額在百分之一百以上未達百分之二百者，除
    按前款規定辦理外，其超過部分徵收增值稅百分之三十。三
    、土地漲價總數額超過原規定地價或前次移轉時核計土地增
    值稅之現值數額在百分之二百以上者，除按前二款規定分別
    辦理外，其超過部分徵收增值稅百分之四十。」，土地稅法
    第33條第1項第1至3款分別定有明文。是以土地所有權人得
    依上開規定自行估算土地增值稅，亦得逕向稅捐機關申請核
    算土地增值稅額。
  (二)茲系爭土地所有權應有部分11496/23300之土地增值稅為
    352萬2015元，並經被上訴人於97年7月1日繳納，有繳款書
    在卷可稽（見原審卷第16、17頁），依前述說明，上訴人得
    事先核算增值稅，以正確估計售價。上訴人固謂被上訴人於
    簽約前宣稱增值稅逾1500萬元，然未舉證以實其說，其空言
    被上訴人提供不實資訊、違反誠信原則云云，自非可採。
七、關於被上訴人是否付清價金方面：
    被上訴人主張先前已支付400萬元價金，後因上訴人欠付96
    年度地價稅7萬7303元，經其代繳並自尾款扣抵，其餘92萬
    2697元已付清等語。上訴人辯稱被上訴人資力不足，故取回
    第1張100萬元支票，且尾款100萬元僅支付92萬2697元云云
    。經查：
  (一)被上訴人主張其已交付附表編號1至4之面額各100萬元支票
    ，經上訴人遵期提示領得400萬元票款，有上開支票影本在
    卷（見本院卷56至59頁）。再者，契約第7條第1款約定「本
    買賣不動產標的點交前應繳納之各項稅費：如房屋稅、地價
    稅…，悉由乙方（即上訴人）負責繳納…」（見本院卷第76
    頁），特別約定事項第3條亦約定「賣方若有任何欠稅，應
    自行負責繳清，或由買方代為墊繳再由買賣總價款（五百萬
    ）中扣除，然不足部分賣方亦需自行支付。」（見本院卷第
    78頁）。茲兩造於97年1月10日始簽訂系爭契約，故96年地
    價稅應由上訴人負擔，嗣被上訴人代繳96年度地價稅7萬730
    3元，亦有台北市稅捐稽徵處中正分處地價稅96年1期稅額繳
    款書可稽（見本院卷第61頁）。則被上訴人自尾款100 萬元
    扣抵7萬7303元後，餘款為92萬2697元（1,000,000-77,303=
     922,697），旋交付附表編號5所示面額92萬2697元支票，
    且由上訴人遵期提示領款（見本院卷60頁），應認上訴人已
    付清500萬元買賣價金。上訴人辯稱被上訴人未如數支付尾
    款，顯未考量被上訴人代為繳納地價稅並扣抵尾款情節，故
    非可取。
  (二)被上訴人於簽約時曾交付訴訟代理人乙○○所簽發、面額
    100萬元、發票日為97年1月10日（與編號1支票相同）、票
    號AS0000000號、付款人台灣中小企業銀行豐原分行、受款
    人為上訴人之支票一紙（下稱AS0000000號支票），後於97
    年1月16日收回，有支票與收據可稽（見本院卷50頁）。然
    而，被上訴人於97年1月16日收回AS0000000號支票時，即交
    付乙○○另行簽發、發票日亦為97年1月10日、面額亦100萬
    元、票號AS0000000號、其餘記載均與AS0000000號支票相同
    之附表編號1支票，嗣由上訴人提示領款，亦有該紙支票1張
    可稽（見本院卷56頁）；則被上訴人辯稱由於印文有疑義，
    遂取回AS0000000號支票，改交付附表編號1支票以支付價金
    ，應屬可取。上訴人空言被上訴人資力不足，遂取回1紙支
    票云云，顯無足採。
八、是否印文模糊導致系爭土地無法移轉方面：
    被上訴人主張土地登記申請書之上訴人印文不清，導致系爭
    土地應有部分「11496/23300」未能移轉登記，經被上訴人
    通知補正，但上訴人迄未配合辦理，故被上訴人得訴請移轉
    登記等語。上訴人辯稱其依約在土地登記申請書用印，印鑑
    證明亦清晰正確，不可能印文模糊致無法過戶；且被上訴人
    拖延過戶，造成上訴人繼續負擔地價稅云云。經查：
  (一)按「物之出賣人，負交付其物於買受人，並使其取得該物所
    有權之義務」，民法第348條第1項定有明文。查上訴人固於
    土地登記申請書用印，申請將所有權應有部分「11496/2330
    0」移轉登記予被上訴人；嗣台北市中山地政事務所97年7月
    3日中字第235570號土地登記案件補正通知書，表示「本案
    義務人認章糢糊，請重新認章」，有登記申請書與補正通知
    書在卷（見本院卷70、85至90頁）。是上訴人顯未履行出賣
    人移轉所有權義務，而被上訴人以97年7月21日台北建北郵
    局第2801號存證信函通知上訴人於3日內補正，有存證信函
    可稽（見原審卷第9頁），則上訴人逾期仍未補正，被上訴
    人自得請求上訴人履行移轉系爭土地所有權應有部分「1149
    6/23300」。
  (二)上訴人固辯稱土地所有權移轉登記書印文清晰正確云云；此
    一說詞與上開補正通知書不符，其主觀認定印文無瑕，即非
    可採。又補正通知書並未提及印鑑證明有何瑕疵，故上訴人
    關於印鑑證明有效之抗辯，即無探究之必要。由於上訴人收
    受97年7月21日存證信函後，始終未配合補正印文，則系爭
    土地遲未過戶，仍應歸責於上訴人，其間所產生地價稅即與
    被上訴人無涉，上訴人據此拒絕配合系爭土地過戶，洵非可
    取。
九、綜上所述，97年1月10日，兩造簽訂系爭契約，買賣價金為
    500萬元，上訴人並應支付土地增值稅；被上訴人已依約支
    付500萬元價金（含代繳並扣抵地價稅7萬7303元），嗣因上
    訴人印文不清，致系爭土地所有權應有部分「11496/ 23300
    」未能移轉登記於被上訴人名下。被上訴人於97年7月21日
    通知上訴人於3日內補正未果，自得訴請上訴人移轉前述應
    有部分。上訴人空言被上訴人違反誠信原則，將300餘萬增
    值稅估算逾1500萬元，且未付清價款，以及印文並無模糊情
    事云云，均非可採。從而，被上訴人依據買賣標的物移轉登
    記請求權，訴請上訴人將系爭土地所有權應有部分11496/23
    300移轉登記予被上訴人；洵屬正當，應予准許。是則原審
    判命上訴人移轉登記，於法並無違誤。上訴意旨指摘原判決
    不當，求予廢棄改判，為無理由，應予駁回。
十、本件為判決基礎之事證已明，兩造其餘主張、陳述及所提證
    據，經審酌後，認均與本件結論無礙，不再一一論列，併予
    敘明。
十一、據上論結，本件上訴為無理由，爰判決如主文。
中    華    民    國    99    年    4     月    20    日
                    民事第十七庭
                        審判長法  官  藍文祥
                              法  官  張競文
                              法  官  吳燁山
正本係照原本作成。
如不服本判決，應於收受送達後20日內向本院提出上訴書狀，其
未表明上訴理由者，應於提出上訴後20日內向本院補提理由書狀
（均須按他造當事人之人數附繕本）上訴時應提出委任律師或具
有律師資格之人之委任狀；委任有律師資格者，另應附具律師資
格證書及釋明委任人與受任人有民事訴訟法第466條之1第1項但
書或第2項（詳附註）所定關係之釋明文書影本。
中    華    民    國    99    年    4     月    21    日
                              書記官  于  誠
附註：
民事訴訟法第466條之1（第1項、第2項）：
對於第二審判決上訴，上訴人應委任律師為訴訟代理人。但上訴
人或其他法定代理人具有律師資格者，不在此限。
上訴人之配偶、三親等內之血親、二親等內之姻親，或上訴人為
法人、中央或地方機關時，其所屬專任人員具有律師資格並經法
院認為適當者，亦得為第三審訴訟代理人。
附表：被上訴人付款明細（新台幣元）
┌──┬───┬─────┬────┬────┬─────┬─────┬────┬─────┐
│編號│發票人│銀行別    │受款人  │發票日  │支票號碼  │金額      │兌現日期│備註      │
├──┼───┼─────┼────┼────┼─────┼─────┼────┼─────┤
│ 1  │乙○○│臺灣中小企│丁○○  │97.1.10 │AS0000000 │100萬元   │97.1.17 │本院卷56頁│
│    │      │銀豐原分行│        │        │          │          │        │          │
├──┼───┼─────┼────┼────┼─────┼─────┼────┼─────┤
│ 2  │乙○○│同上      │丁○○  │97.2.10 │AS0000000 │100萬元   │97.2.5  │本院卷57頁│
│    │      │          │        │        │          │          │        │          │
├──┼───┼─────┼────┼────┼─────┼─────┼────┼─────┤
│ 3  │乙○○│同上      │丁○○  │97.3.10 │AS0000000 │100萬元   │97.3.10 │本院卷58頁│
│    │      │          │        │        │          │          │        │          │
├──┼───┼─────┼────┼────┼─────┼─────┼────┼─────┤
│ 4  │乙○○│同上      │丁○○  │97.4.10 │AS0000000 │100萬元   │97.4.10 │本院卷59頁│
│    │      │          │        │        │          │          │        │          │
├──┼───┼─────┼────┼────┼─────┼─────┼────┼─────┤
│ 5  │甲○○│聯邦銀行長│丁○○  │97.5.15 │UA0000000 │92萬2697元│97.5.19 │本院卷60頁│
│    │      │春分行    │        │        │          │          │        │          │
├──┼───┼─────┼────┼────┼─────┼─────┼────┼─────┤
│ 6  │      │96年度地價│        │        │          │7萬7303元 │        │本院卷61頁│
│    │      │稅代繳    │        │        │          │          │        │          │
├──┼───┼─────┼────┼────┼─────┼─────┼────┼─────┤
│總計│      │          │        │        │          │500萬元   │        │          │
└──┴───┴─────┴────┴────┴─────┴─────┴────┴─────┘

司法院資訊處製作；財團法人民間司法改革基金會備份。
